【裁判字號】    96,易,334
【裁判日期】    980319
【裁判案由】    背信
【裁判全文】
臺灣嘉義地方法院刑事判決               96年度易字第334號
公  訴  人  臺灣嘉義地方法院檢察署檢察官
被      告  戊○○
                      8
選任辯護人  蔡碧仲律師
            陳振榮律師
被      告  丙○○
上  一  人
選任辯護人  莊安田律師
上列被告等因背信案件，經檢察官提起公訴（九十六年度偵字第
二六五四號），本院判決如下：
    主  文
戊○○對於主管之事務，明知違背法令，直接圖其他私人不法利
益，因而獲得利益，處有期徒刑貳年，減為有期徒刑壹年。緩刑
參年，並應於判決確定後參個月內向公庫支付新臺幣拾萬元。褫
奪公權貳年，減為褫奪公權壹年。
丙○○無罪。
    犯 罪 事 實
一、戊○○於民國九十五年間擔任嘉義縣朴子市新庄里里幹事，
    受配屬里長之督導辦理里一切公務，為依法令服務於地方自
    治團體所屬機關而具有法定職務權限之公務員。其明知嘉義
    縣鹿草鄉垃圾焚化廠營運階段所提供之回饋金，係由嘉義縣
    政府依嘉義縣區域性垃圾焚化廠營運階段提供回饋金自治條
    例撥交予與該焚化廠廠址所在地相關地區之市公所使用，其
    目的在回饋設籍焚化廠廠址所在地相關地區之居民，其程序
    上須由接受回饋之市公所擬定回饋金年度使用計畫書，報請
    嘉義縣政府廢棄物清除處理基金管理委員會審議通過後，由
    市公所檢送領據及納入預算證明予嘉義縣政府環境保護局核
    銷，再由嘉義縣政府撥交市公所執行；而嘉義縣朴子市新庄
    里亦劃屬嘉義縣鹿草鄉垃圾焚化廠廠址所在地之相關地區，
    得以朴子市新庄里名義擬具回饋金年度使用計畫書向朴子市
    公所申請使用嘉義縣鹿草鄉垃圾焚化廠營運階段所提供之回
    饋金。戊○○於九十五年五月間承辦使用「九十四年度嘉義
    縣鹿草垃圾焚化廠回饋金」所舉行「金門環境觀摩活動」時
    ，其明知依里鄰長會議議決之活動辦法，該觀摩活動限制參
    加人員須設籍新庄里，每戶免費以一人為限，戶內人口超過
    （含）六人增加一人免費，超過十人增加二人免費，若係以
    自費方式參加，則每人需支付新臺幣（下同）五千五百元，
    於出團時由旅行社向參加人員收取。其於九十五年五月四日
    至同年月十八日間某日，因接獲新庄里第四鄰鄰長己○○電
    話詢問而獲悉己○○之三女黃玉芳亦有意參加上開觀摩活動
    ，且明知黃玉芳所屬該戶（戶長：黃豋春；戶籍地址：嘉義
    縣朴子市新庄里七十三號）之戶內人口共計八人，除己○○
    因擔任鄰長原即可免費參加外，依上開活動辦法該戶僅另有
    二人得以免費參加，而該戶業有己○○、吳秀娟、黃玉如等
    三人以免費資格報名參加，故黃玉芳原應以自費方式始得參
    加上開觀摩活動，其竟基於圖利黃玉芳及行使公務員登載不
    實文書之犯意，僅透過電話向己○○詢問黃玉芳之出生年月
    日及身分證統一編號，即指示不知情之繕打觀摩活動參加人
    員名冊人員，在其職務上所掌之觀摩活動參加人員名冊（丙
    車）上登載黃玉芳設籍在「朴子市新庄里四鄰二十三號」之
    不實事項，並於辦理該觀摩活動費用結算時行使之，足以生
    損害於嘉義縣朴子市公所對於回饋金使用管理之正確性，而
    直接圖利黃玉芳得以免予繳納自費參加費用，並使黃玉芳獲
    得免予繳納自費參加活動費用之不法利益五千五百元。
二、案經法務部調查局嘉義縣調查站移請臺灣嘉義地方法院檢察
    署檢察官偵查起訴。
    理  由
壹、證據能力部分：
  一、按被告以外之人於審判外之言詞或書面陳述，除法律有規
      定者外，不得作為證據，刑事訴訟法第一百五十九條第一
      項定有明文。次按被告以外之人於審判外之陳述，雖不符
      刑事訴訟法第一百五十九條之一至第一百五十九條之四之
      規定，而經當事人於審判程序同意作為證據，法院審酌該
      言詞陳述或書面陳述作成時之情況，認為適當者，亦得為
      證據。當事人、代理人或辯護人於法院調查證據時，知有
      第一百五十九條第一項不得為證據之情形，而未於言詞辯
      論終結前聲明異議者，視為有前項之同意，此觀刑事訴訟
      法第一百五十九條之五規定甚明。
  二、被告戊○○及丙○○之辯護人均抗辯檢察官所提出之各證
      人於調查站詢問時之陳述乃被告以外之人於審判外之言詞
      陳述，均無證據能力。被告戊○○之辯護人另抗辯同案被
      告丙○○之陳述對於被告戊○○亦無證據能力。本院認：
      (一)證人陳龔麗珠、吳顏緊、洪寶金、陳秀錦、黃玉芳、黃
      素慎、陳明聲、己○○、壬○○、盧春霖、丁○○、郭展
      宏、甲○○及同案被告丙○○（相對於被告戊○○部分）
      於調查站詢問時所為之陳述，屬被告以外之人於審判外之
      言詞陳述，復無符合法律規定有證據能力之情形，依刑事
      訴訟法第一百五十九條第一項之規定，應無證據能力。然
      上開證人於調查站詢問時所為之陳述，若僅援為檢驗其審
      判程序中之證詞與其先前陳述是否一致時，即無上開傳聞
      法則之適用，於該等情形仍得作為證據，附此敘明。(二)證
      人即同案被告丙○○於偵查中向檢察官所為之證述，雖為
      被告以外之人於審判外之言詞陳述，然其偵查中以證人身
      分所為之證詞既經依法具結，以作為其證詞憑信性之擔保
      ，且證人丙○○業經本院於審理時傳喚到庭使被告戊○○
      及其辯護人有行使反對詰問權之機會，是被告戊○○對同
      案被告丙○○之反對詰問權已受相當保障；且被告戊○○
      之辯護人並未具體指出上開同案被告以證人身分於偵查中
      所為陳述有何顯不可信之情況，依刑事訴訟法第一百五十
      九條之一第二項規定，證人即同案被告丙○○偵查中之證
      詞具有證據能力無疑。(三)被告二人及其辯護人對於卷附其
      餘傳聞證據之證據能力，均未聲明異議。本院審酌其餘各
      書面陳述作成時之情況，認無顯不適當之情形，且採納上
      開傳聞證據，尚無礙於被告二人與辯護人於程序上之彈劾
      詰問權利，而認卷附其餘傳聞證據均合於刑事訴訟法第一
      百五十九條之五規定，因而均具證據能力，合先敘明。
貳、被告戊○○部分：
  一、訊據被告戊○○固不否認承辦上開觀摩活動時證人黃玉芳
      不符免費參加資格而未依規定自費參加之事實，然矢口否
      認有何圖利或背信犯行，辯稱：伊僅為里幹事受民政課長
      及里長指揮監督辦事，並無審查權限，亦不因里長丙○○
      身體不佳而取得審查權限，且法令並未明確規定何人有審
      查權，其相信鄰長所提出之資料，因循舊例未要求提出謄
      本及身分資料核對，固有行政疏失，但並無圖利或背信之
      動機及行為云云。
  二、惟查：
    (一)被告戊○○於九十五年間係擔任嘉義縣朴子市新庄里里幹
      事乙職，此為被告戊○○於調查站詢問時及偵查中均供承
      明確（見九十六年度偵字第二六五四號偵查卷第13頁、第
      34頁），並有嘉義縣朴子市公所九十七年八月二十二日朴
      市政第0970010471號函附之嘉義縣朴子市公所在職證明書
      乙份（見本院卷第103頁、第104頁）在卷可稽。次按「村
      、里幹事由民政課長承鄉（鎮、市、區）長之命令指揮監
      督之，在執行其他各課業務時，受有關課長之指導，並受
      配屬村、里長之督導，辦理村、里一切公務」，臺灣省村
      里幹事服務要點第二點定有明文（見本院卷第43頁）；而
      村、里幹事之服務事項包括推行村、里育樂活動及村、里
      長交辦事項等情，此觀上開服務要點第八點規定甚明；再
      參酌卷附嘉義縣朴子市公所里幹事職務說明書關於工作項
      目及工作權責之記載（見本院卷第 327頁），堪認被告戊○○擔任嘉義縣朴子市新庄里里幹事期間，係受配屬里長
      之督導而辦理該里之一切公務無誤。再按貪污治罪條例第
      六條第四款對於主管或監督之事務，直接或間接圖利罪，
      其所謂主管之事務，係指依法令於職務上對於該事務有主
      持或執行之權責者而言。此種主管事務，不論為恒久抑暫
      時，全部或一部，主辦或兼辦，係出之於法令之直接授予
      或主管長官之事務分配，固所不計，更不以有前後決定之
      全權為限（最高法院最高法院八十二年度台上字第六七九
      一號判決要旨參照）。而九十五年五月間嘉義縣朴子市新
      庄里使用「九十四年度嘉義縣鹿草垃圾焚化廠回饋金」所
      舉行「金門環境觀摩活動」係由被告戊○○基於里幹事職
      銜及同案被告丙○○以里長職銜先後核章並以朴子市新庄
      里里辦公處名義檢具「九十四年度嘉義縣鹿草垃圾焚化廠
      回饋金年度使用計畫書」向嘉義縣朴子市公所申請撥款執
      行等情，此有嘉義縣朴子市新庄里辦公處九十四年十二月
      二十七日朴市庄里字第 170號函及附件「九十四年度嘉義
      縣鹿草垃圾焚化廠回饋金年度使用計畫書」（見九十五年
      度他字第一四二一號偵查卷第14頁、第15頁）各乙份在卷
      可稽。參以被告戊○○於偵查中亦供承：伊於九十五年間
      為辦理金門觀摩活動曾由同案被告丙○○指示通知各鄰長
      開會決定旅遊地點、日期、設籍限制及人數限制，而開標
      後由市公所印製報名表，再請各鄰長來開會說明報名日期
      及交付報名表予各鄰長，期限完後將報名表交至里長處，
      只要里長收齊就會交給伊，伊就請工作人員登到參加名冊
      （見九十六年度偵字第二六五四號偵查卷第34頁）等詞，
      顯見被告戊○○受里長丙○○之督導而對於上開觀摩活動
      之籌辦確負有執行之權責無疑。揆諸上開說明，被告戊○○係依法令服務於地方自治團體所屬機關而具有法定職務
      權限之公務員，且上開「金門環境觀摩活動」籌辦亦係其
      主管之事務，均至堪認定。
    (二)嘉義縣鹿草鄉垃圾焚化廠營運階段所提供之回饋金，係由
      嘉義縣政府依嘉義縣區域性垃圾焚化廠營運階段提供回饋
      金自治條例撥交予與該焚化廠廠址所在地相關地區之市公
      所使用，其目的在回饋設籍焚化廠廠址所在地相關地區之
      居民，其程序上須由接受回饋之市公所擬定回饋金年度使
      用計畫書，報請嘉義縣政府廢棄物清除處理基金管理委員
      會審議通過後，由市公所檢送領據及納入預算證明予嘉義
      縣政府環境保護局核銷，再由嘉義縣政府撥交市公所執行
      ；而嘉義縣朴子市新庄里亦劃屬嘉義縣鹿草鄉垃圾焚化廠
      廠址所在地之相關地區，得以朴子市新庄里名義擬具回饋
      金年度使用計畫書向朴子市公所申請使用嘉義縣鹿草鄉垃
      圾焚化廠營運階段所提供之回饋金等情，此觀嘉義縣區域
      性垃圾焚化廠營運階段提供回饋金自治條例第一條至第三
      條（見九十五年度他字第一四二一號偵查卷第11頁至第13
      頁）規定甚明，並有嘉義縣環境保護局九十七年二月四日
      嘉環廢字第0970001896號函（見本院卷第53頁）乙份在卷
      可佐。而被告戊○○擔任里幹事時曾依里鄰長會議決議擬
      具「九十四年度嘉義縣鹿草垃圾焚化廠回饋金年度使用計
      畫書」向嘉義縣朴子市公所申請撥款執行等情，業如上述
      ，並據被告戊○○於調查站詢問時供述明確（見九十六年
      度偵字第二六五四號偵查卷第14頁），是其基於承辦上開
      事務之實務經驗，對於上開回饋金之設置目的、使用限制
      及相關法令規定自難諉為不知。此外，被告戊○○於偵查
      中供稱：金門觀摩活動係由里鄰長會議決定旅遊地點、日
      期、設籍限制及人數限制，要設籍新庄里每戶一人、戶內
      人口六人以上增加一人、超過十人增加二人（見九十六年
      度偵字第二六五四號偵查卷第34頁）等語；復於本院審理
      時供稱：伊有參加金門觀摩活動之里鄰長會議，伊再依里
      鄰長會議決議內容去草擬活動通知單之註記事項並交由他
      人打字（見本院卷第307頁、第308頁）等詞，並有「新庄
      里金門活動通知單」一百十一紙（見法務部調查局嘉義縣
      調查站卷第16頁後）附卷可佐，是被告戊○○主觀上對於
      依里鄰長會議所議決之該次觀摩活動辦法，該觀摩活動限
      制「參加人員須設籍新庄里，每戶免費以一人為限，戶內
      人口超過（含）六人增加一人免費，超過十人增加二人免
      費，若係以自費方式參加，則每人需支付五千五百元，於
      出團時由旅行社向參加人員收取」等情，亦屬明知無疑。
    (三)證人即新庄里第四鄰鄰長己○○就其女黃玉芳報名參加上
      開觀摩活動之過程於本院審理時具結證稱：「（問：黃玉
      芳的戶籍在何處？）嘉義縣朴子市新庄里四鄰七十三號。
      （問：當初黃玉芳要報名時，有無填寫報名表？）他沒有
      寫。（問：黃玉芳是如何報名？）因為他在讀書，回家玩
      ，我有跟他說何時要去『金門環境觀摩活動』玩，他就說
      金門他沒有去過，是否可以去，我說我也不知道，要問別
      人。當時我有問里幹事說我女兒說要去金門看是否有空位
      。被告戊○○說要我把身分證號碼報給他。後來被告戊○○就跟我說這樣即可。」（見本院卷第245頁、第246頁）
      等語，核與其偵查中之結證情詞相符（見九十六年度偵字
      第二六五四號偵查卷第36頁）；對照被告戊○○於偵查中
      亦供承：「（問：己○○有無打電話問你說還有無位置？
      ）有，我有問旅行社，旅行社說有位置。」（見九十六年
      度偵字第二六五四號偵查卷第42頁）等語，足徵證人己○○上開證詞並非憑空杜撰，應係可採，是堪認證人黃玉芳
      參加上開觀摩活動之報名手續係由被告戊○○所親自受理
      無誤。而證人黃玉芳所屬該戶（戶長：黃豋春；戶籍地址
      ：嘉義縣朴子市新庄里七十三號）之戶內人口共計八人等
      情，有其戶籍謄本乙份（見九十五年度他字第一四二一號
      偵查卷第28頁至第30頁）在卷可佐，故除證人己○○因擔
      任鄰長原即可免費參加外，依上開活動辦法該戶僅有二人
      得以免費參加甚明。然該戶業有證人己○○、案外人吳秀
      娟、案外人黃玉如等三人填具活動報名表以免費資格報名
      參加等情，則有證人己○○、案外人吳秀娟、案外人黃玉
      如等三人共同填具之觀摩活動報名表乙紙（見法務部調查
      局嘉義縣調查站卷附活動報名表第90頁）及嘉義縣朴子市
      新庄里金門環境觀摩活動參加人員名冊（丙車）乙份（見
      法務部調查局嘉義縣調查站卷第14頁）在卷可憑，從而，
      證人黃玉芳原應以自費方式始得以報名參加上開觀摩活動
      無訛。對照上開參加人員名冊關於證人黃玉芳部分之記載
      ，其住址記載為「朴子市新庄里四鄰二十三號」，備註欄
      復未註記「自費」（見法務部調查局嘉義縣調查站卷第14
      頁名冊編號１）；參以證人己○○及黃玉芳於偵查中均結
      證稱：證人黃玉芳並未繳錢（見九十六年度偵字第二六五
      四號偵查卷第36頁、第39頁）等語明確，堪認上開參加人
      員名冊關於證人黃玉芳之戶籍地址部分記載係與事實不符
      ，且證人黃玉芳並非以自費方式參加該觀摩活動甚明。而
      證人黃玉芳參與上開觀摩活動之報名係由證人己○○透過
      電話向被告戊○○告知證人黃玉芳之出生年月日及身分證
      統一編號，再由被告戊○○指示繕打名冊之工作人員登載
      於參加人員名冊等情，業如上述；且上開參加人員名冊關
      於證人黃玉芳部分除將其住址記載為「朴子市新庄里四鄰
      二十三號」，備註欄復未註記「自費」以外，證人黃玉芳
      原為證人己○○報名後始向被告戊○○口頭報名，然在該
      名冊內竟名列編號１，且刻意未與同戶之編號至編號
      之己○○、吳秀娟、黃玉如等人連號登載（縱使其與編號
      ２同址不同分戶之黃林珠計入同戶，因該分戶僅有三人，
      僅有黃林珠得以免費參加，證人黃玉芳仍須自費參加），
      足見被告戊○○於彙整報名資料時，其主觀上顯係明知該
      戶得以免費參加該觀摩活動之名額業已額滿，為使證人黃
      玉芳得以非自費方式參加該觀摩活動始指示不知情之繕打
      名冊者在參加人員名冊上刻意為上開虛偽之記載，並於辦
      理該觀摩活動費用結算時持以行使，是其主觀上具有圖利
      證人黃玉芳及行使公務員登載不實文書之犯意灼然至明。
      從而，被告戊○○上開行為已非僅消極未予審查證人黃玉
      芳是否符合免費參加觀摩活動之資格，而係以積極登載不
      實其職務上所掌文書並持以行使之方式圖利證人黃玉芳，
      而使證人黃玉芳因此獲得免予繳納自費參加該活動費用五
      千五百元之不法利益無誤，此亦與被告戊○○擔任里幹事
      究竟是否負有審查參加人員資格權限毫不相涉，故被告戊○○辯稱：伊並無審查權限，承辦上開事務僅有行政疏失
      ，並無圖利或背信之動機及行為云云，顯係卸責之詞，並
      不足採。
    (四)綜上所述，此部分事證明確，被告戊○○上開辯詞並不足
      採，其上開犯行至堪認定，應依法論科。
  三、查被告戊○○係依法令服務於地方自治團體所屬機關而具
      有法定職務權限之公務員，業如上述，故核被告戊○○上
      開所為，係犯貪污治罪條例第六條第一項第四款之主管職
      務圖利罪及刑法第二百十六條、第二百十三條之行使公務
      員登載不實文書罪。其公務員登載不實文書之低度行為為
      行使公務員登載不實文書之高度行為吸收，不另論罪。又
      按公務員關於職務上之行為，有時雖亦足以構成背信罪，
      然以不合於瀆職罪之構成要件為限，如其犯罪行為已足成
      立瀆職罪名，即不能以其違背職務而認為構成背信罪，最
      高法院二十八年上字第二四六四號判例闡釋甚詳。被告戊○○上開行為業已符合貪污治罪條例第六條第一項第四款
      之圖利罪，揆諸上開說明，自不能認為其僅構成背信罪，
      是公訴意旨認被告戊○○上開行為係犯刑法第三百四十二
      條第一項背信罪，尚有未洽，惟起訴事實相同，爰依法變
      更起訴法條。又被告戊○○利用不知情之繕打觀摩活動名
      冊人員於其職務上所掌文書登載不實事項之行為，係間接
      正犯。再按犯貪污治罪條例第六條之罪，情節輕微，而其
      所得或所圖得財物或不正利益在五萬元以下者，減輕其刑
      ，同條例第十二條第一項定有明文；而被告戊○○上開所
      圖證人黃玉芳之利益僅為五千五百元，其情節尚屬輕微，
      爰依貪污治罪條例第十二條第一項之規定，減輕其刑。另
      按刑事訴訟法第九十五條規定訊問被告應告以犯罪之嫌疑
      及所犯所有罪名，罪名經告知後，認為應變更者，應再告
      知；此項規定旨在使被告能充分行使防禦權，然事實審法
      院於審判過程中已就被告所犯罪名、應變更罪名之構成要
      件為實質之調查，被告已知所防禦，縱未告知所犯罪名或
      應變更罪名，對被告防禦權之行使並無妨礙（最高法院九
      十一年度台上字第二０三四號判決、九十一年度台上字第
      二三九四號判決、九十一年度台非字第七０號判決參照）
      。本件檢察官於起訴書所犯法條固未記載刑法第二百十六
      條、第二百十三條行使公務員登載不實公文書罪嫌，然該
      部分與圖利罪部分具有牽連犯之裁判上一罪關係，為起訴
      效力所及，本院自應併予審理；且本院就被告戊○○是否
      行使登載不實之參加人員名冊之事實業為實質之調查，而
      被告戊○○就其有無行使公務員登載不實公文書之犯意及
      行為，復於準備程序及審理時均已多所辯解與主張，於其
      被訴事實，得以充分加以防禦，尚無逸出被告戊○○防禦
      權之範圍，此觀本院準備程序筆錄及審判筆錄即明，揆諸
      上開說明，縱未告知被告戊○○上開罪名，亦於被告戊○○之防禦權自無所妨礙，附此敘明。
  四、按行為後法律修正，致行為時與裁判時之法律規定不同，
      而有刑法第二條第一項行為後法律變更情形者，應比較新
      舊法，依「從舊從輕」之法則，適用最有利於行為人之法
      律；又所稱「法律變更」應係指刑罰法律變更，即犯罪構
      成要件或處罰之內容變更，或「罪」「刑」雖未變更，但
      因法條修正結果，使刑罰之實質內容發生變動而輕重之別
      者而言。查：
    (一)貪污治罪條例公務員於九十五年五月五日修正第二條規定
      ，自九十五年七月一日施行，原第二條規定：「依據法令
      從事公務之人員，犯本條例之罪者，依本條例處罰；其受
      公務機關委託承辦公務之人，犯本條例之罪者，亦同。」
      同條修正後則規定：「公務員犯本條例之罪者，依本條例
      處斷。」再者，九十四年二月二日修正公佈、九十五年七
      月一日施行之刑法第十條第二項對於公務員之定義原規定
      ：「稱公務員者，謂依法令從事於公務之人員。」同條修
      正後規定為：「稱公務員者，謂下列人員：一、依法令服
      務於國家、地方自治團體所屬機關而具有法定職務權限，
      以及其他依法令從事公共事務，而具有法定職務權限者。
      二、受國家、地方自治團體所屬機關依法委託，從事與委
      託機關權限有關之公共事務者。」故而貪污治罪條例第二
      條規定犯罪主體公務員之定義，自應適用同日生效施行之
      刑法第十條第二項之立法解釋。而修正後之公務員，其範
      圍限縮，無論依刑法第十條第二項第一款前段之「身分公
      務員」或後段之「授權公務員」，皆需有法定職務權限方
      屬刑法上之公務員，倘無法定之職務權限，縱為服務於國
      家或地方自治團所屬機關，或僅係單純從事機械性之工作
      者，即非屬刑法第十條第二項第一款之公務員，是公務員
      定義之修正，係排除無法定職務權限人員關於適用公務員
      之刑罰規定，如係有法定職務權限之「身分公務員」，其
      刑罰權之規範並未變動。查被告戊○○行為時係嘉義縣朴
      子市新庄里里幹事，受配屬里長之督導辦理里一切公務，
      業如上述，屬於有法定職務權限之「身分公務員」，無論
      適用新舊貪污治罪條例第二條及刑法第十條第二項之規定
      ，依各該法條之文義解釋，均屬「公務員」，刑罰權處罰
      之內容並未變動（公務員之定義係總則性之規定，刑法第
      十條第二項並無刑罰之規定，故刑罰權處罰之內容有無變
      動，應從各該適用之刑罰條文觀察，如僅從新舊法文義解
      釋，均合於公務員之定義，則總則公務員定義之變動，並
      不影響刑罰權之變動），均為貪污治罪條例之刑罰條文所
      規範之犯罪主體，於本案被告戊○○就「公務員」定義修
      正部分，「刑罰」並無實質之變動，不生新舊法比較適用
      之問題，應依一般法律適用原則，適用現行有效之新法（
      最高法院九十六年台上字第三五九四號判決、最高法院九
      十五年第二十一次刑事庭會議決議意旨參照）。
    (二)被告戊○○行為後，刑法關於罰金刑之規定業經修正公佈
      ，舊法第三十三條第五款「罰金：一元以上」之規定，修
      正公佈為新法第三十三條第五款「罰金：新臺幣一千元以
      上，以百元計算之」，新法施行後，應依新法第二條第一
      項之規定，適用最有利於行為人之法律。比較新舊法結果
      ，刑法法定本刑中列有罰金刑者，舊法顯然較有利於行為
      人，被告戊○○本件犯罪關於法定罰金刑（貪污治罪條例
      併科罰金）部分，以行為時之舊法第三十三條第五款定其
      罰金部分之法定刑，對被告較為有利（最高法院九十五年
      五月二十三日第八次刑事庭會議決議，臺灣高等法院暨所
      屬法院九十五年法律座談會刑事類第一、二號提案研討結
      論均採此見解）。
    (三)刑法「罰金刑加減」之規定，將舊法「僅加減其最高度」
      之規定（刑法第六十八條），改為「最高度及最低度同加
      減之」（刑法第六十七條），罰金法定刑之加減範圍變更
      ，因屬刑罰權科刑規範之變更，於處斷時自有新舊法比較
      輕重必要，於有減輕其刑之事由時，新法最低度刑同減之
      ，自應依刑法第二條第一項但書適用較有利於行為人之新
      法。
    (四)被告戊○○行為後，刑法第五十五條牽連犯之規定，業經
      刪除，此規定之刪除雖非犯罪構成要件之變更，然被告依
      行為時法原僅成立裁判上一罪，而依裁判時法則應成立數
      罪，顯已影響行為人刑罰之法律效果，使刑罰之實質內容
      發生變動，自屬刑法第二條第一項所稱之「法律有變更」
      ，而有該條項之適用，經比較新、舊法結果，自以修正前
      之舊法以一罪論之規定較有利於被告。而被告戊○○所犯
      上開二罪具有方法目的之牽連關係，自應從一重之貪污治
      罪條例第六條第一項第四款圖利罪處斷。
    (五)被告戊○○行為時之修正前刑法第三十七條第二項規定：
      「宣告六月以上有期徒刑，依犯罪之性質認為有褫奪公權
      之必要者，宣告褫奪公權一年以上十年以下。」而新法固
      修正為：「宣告一年以上有期徒刑，依犯罪之性質認為有
      褫奪公權之必要者，宣告一年以上十年以下褫奪公權。」
      然貪污治罪條例第十七條已明定「犯本條例之罪，宣告有
      期徒刑以上之刑者，並宣告褫奪公權」，具特別法性質，
      應優先適用，且褫奪公權為從刑，依「主從不可分之法則
      」，自應依主刑適用之法律，並無獨立比較之問題（最高
      法院二十四年上字第五二九二號判例意旨參照）。又被告
      戊○○行為後，貪污治罪條例褫奪公權之規定雖由第十六
      條移列至第十七條，惟僅係條號變更，內容並未改變，不
      生新舊法比較問題，應逕行適用現行貪污治罪條例第十七
      條之規定，附予敘明。
    (六)刑法第五十九條關於酌減其刑部分，九十五年七月一日修
      正施行前原規定：「犯罪之情狀可憫恕者，得酌量減輕其
      刑。」修正後規定：「犯罪之情狀顯可憫恕，認科以最低
      度刑仍嫌過重者，得酌量減輕其刑。」被告戊○○行為後
      ，刑法第五十九條雖經修正，然此為法院就刑之裁量及酌
      減審認標準見解予以明文化，究其實質內容並無變更亦僅
      屬判例酌減審認標準之明文化，非屬法律變更（最高法院
      九十五年第八次刑事庭會議決議、第二十一次刑事庭會議
      決議參照），並無刑法第二條第一項新舊法比較之適用，
      自應適用現行有效之刑法第五十九條。又按刑法第五十九
      條規定，犯罪之情狀可憫恕者，得酌量減輕其刑，同法第
      五十七條規定，科刑時應審酌一切情狀，尤應注意下列事
      項（共十款）為科刑重輕之標準，兩條適用上固有區別，
      惟所謂「犯罪之情狀」與「一切情形」，並非有截然不同
      之領域，於裁判上酌減其刑時，應就犯罪一切情狀（包括
      第五十七條所列舉之十款事項），予以全盤考量，審酌其
      犯罪有無可憫恕之事由（即判例所稱有特殊之原因與環境
      等等，在客觀上足以引起一般同情，以及宣告法定低度刑
      ，是否猶嫌過重），以為判斷。故適用第五十九條酌量減
      輕其刑時，並不排除第五十七條所列舉十款事由之審酌，
      惟其程度應達於確可憫恕，始可予以酌減（最高法院七十
      年第六次刑庭會議決議參照）。查被告戊○○係因擔任里
      幹事承辦里民觀摩活動報名手續始涉犯本案，衡酌上開觀
      摩活動性質原即具有服務民眾及促進里民交流之本意，被
      告戊○○或因此基於服務里民、促進鄰里和諧之初衷，一
      時便宜行事始罹重典，再審酌證人黃玉芳同屬設籍嘉義縣
      朴子市新庄里之里民，亦屬上開回饋金設置之回饋對象，
      且被告戊○○所圖證人黃玉芳之利益僅有五千五百元，其
      圖利金額實非甚鉅，被告戊○○己身亦未因而有何利得，
      是被告戊○○上開犯罪情狀顯可憫恕，縱經依貪污治罪條
      例第十二條減輕其刑後，在客觀上仍不無情輕法重之憾，
      即予宣告法定最低度刑期猶嫌過重（最高法院五十五年度
      台上字第二三０三號、五十六年度台上字第二五一四號判
      決參照），爰依刑法第五十九條之規定遞減其刑。
    (七)有罪之判決，關於主刑、從刑或刑之加重、減輕、免除及
      保安處分等事項所適用之法律，除別有規定外，應本於統
      一性及整體性原則一體適用，不能與主刑所適用之法律任
      意割裂，故於比較新舊法適用時，應就「罪刑」有關之共
      犯、未遂犯、想像競合犯、牽連犯、連續犯、結合犯，以
      及累犯加重、自首減輕暨其他法定加減原因（如身分加減
      ）與加減例等一切情形，綜其全部「罪刑」之結果而為比
      較（最高法院九十五年五月二十三日刑事庭第八次會議決
      議、九十五年台上字第三七三五號判決意旨參照），而一
      體適用最有利於被告之法律。至不生新舊法比較或與「罪
      刑」無涉者，本即應適用裁判時有效之法律，無須強求兩
      者均一體適用舊法或新法，故與「罪刑不可分」、「主從
      不可分」之法則無關，亦不涉及刑罰權實質內容之變動者
      ，依上開說明，即應依修正後刑法之規定，無庸一體適用
      舊法（最高法院九十五年台上字第五一二五、五二一０號
      判決參照）。經比較新舊法，關於罰金定義之修正、罰金
      刑減輕之修正、牽連犯之刪除、褫奪公權之修正，均有「
      罪刑不可分」及「主從不可分」法則之適用，基於上開說
      明均應一體適用法律，而牽連犯規定之刪除，被告戊○○
      依行為時法原僅成立裁判上一罪，然依裁判時法則應成立
      數罪，自以行為時之舊法最有利於被告戊○○，是上開法
      律變更，應一體適用舊法。至關於刑法公務員定義之修正
      、貪污治罪條例第二條之修正（配合刑法公務員定義之修
      正），因不涉及刑罰權之變動，並無刑法第二條第一項之
      適用，自應適用現行有效之新法。
  五、爰審酌被告戊○○並無前科之素行，專科畢業之智識程度
      ，其身為公務人員未善盡職責，明知垃圾焚化廠回饋金之
      使用限制及上開活動辦法，竟使未符合免費參加觀摩活動
      資格者得以免費參加而獲得不法利益，其行為自屬可議；
      惟念及圖利他人金額僅有五千五百元，其所生之損害尚輕
      等一切情狀，量處如主文第一項所示之刑，並依同條例第
      十七條諭知褫奪公權二年，以示懲儆。又被告戊○○上開
      犯行之犯罪時間，在九十六年四月二十四日以前，且屬依
      貪污治罪條例第十二條規定減輕其刑者，自無不得減刑之
      例外情形，合於中華民國九十六年罪犯減刑條例第二條第
      一項第三款之規定，爰依上開條例減其宣告刑二分之一後
      如主文所示之刑，其經宣告褫奪公權部分則依同條例第十
      四條比照主刑減刑標準減為如主文第一項所示。
  六、末按緩刑係於論罪科刑時為促使行為人將來改過遷善，避
      免再犯所設，乃在評價行為人「裁判時」反社會性，具有
      防衛社會功能而與保安處分具有類似效果，與行為之評價
      應考量行為當時及裁判時之法律秩序有所不同，應以裁判
      時法律決定緩刑宣告與否。因此，犯罪在新法施行前，新
      法施行後，緩刑之宣告，應適用新法第七十四條之規定（
      最高法院九十五年第八次刑事庭決議參照）。查被告上開
      事實一部份行為固在九十五年七月一日刑法第七十四條修
      正施行前，揆諸上開說明，仍應依修正後刑法第七十四條
      決定本件被告緩刑宣告與否。查被告戊○○前未曾因故意
      犯罪受有期徒刑以上刑之宣告，此有被告戊○○之臺灣高
      等法院被告前案紀錄表在卷可參，此次因一時失慮，觸犯
      本案犯行，且被告戊○○於本院審理時一再供陳其於本案
      後承辦相類活動，業已對於身分資格加強查核，是經此偵
      審程序，其當知所警惕，信無再犯之虞，本院認為被告戊○○所宣告之刑以暫不執行為適當，爰依刑法第七十四條
      第一項第一款規定，併宣告如主文所示之緩刑期間，並依
      同條第二項第四款命被告並應於判決確定後三個月以內向
      公庫支付如主文所示之金額，以勵自新。又被告戊○○若
      未於上開期限內支付公庫上開金額，緩刑得予撤銷，附此
      敘明。
  七、公訴意旨另以：被告戊○○除上開經本院論罪科刑部分之
      犯行外，對於證人陳龔麗珠、洪寶金、吳顏緊、陳秀錦、
      楊逸萱等人未符合免費參加上開觀摩活動資格而未予確實
      審核，違背其審查義務，使嘉義縣政府上開回饋金增加支
      出。因認被告戊○○此部分涉有刑法第三百四十二條第一
      項之背信罪嫌云云。惟按犯罪事實應依證據認定之，無證
      據不得認定犯罪事實；不能證明被告犯罪者，應諭知無罪
      之判決，刑事訴訟法第一百五十四條第二項及同法第三百
      零一條第一項分別定有明文。次按認定不利於被告之事實
      ，須依積極證據，苟積極證據不足為不利於被告事實之認
      定時，即應為有利於被告之認定，更不必有何有利之證據
      ；認定犯罪事實所憑之證據，雖不以直接證據為限，間接
      證據亦包括在內，然而無論直接或間接證據，其為訴訟上
      之證明，須於通常一般之人均不致有所懷疑，而得確信為
      真實之程度者，始得據為有罪之認定，倘其證明尚未達於
      此一程度，而有合理性懷疑存在時，即不得遽為被告犯罪
      之認定，最高法院三十年上字第八一六號、七十六年臺上
      字第四九八六號判例意旨可資參照。公訴人認被告戊○○
      涉犯上開背信罪嫌，無非係以同案被告丙○○偵查中之供
      述、被告戊○○於偵查中之供述、證人陳龔麗珠、吳顏緊
      、洪寶金、陳秀錦、黃素慎、陳明聲、己○○、壬○○、
      盧春霖、丁○○、郭展宏、甲○○偵查中之證詞、嘉義縣
      區域性垃圾焚化廠營運階段提供回饋金自治條例、嘉義縣
      朴子市新庄里辦公處函、嘉義縣朴子市公所函、新庄里金
      門觀摩活動通知單、證人陳龔麗珠、吳顏緊、洪寶金、陳
      秀錦、楊逸萱等人之戶籍謄本、嘉義縣朴子市公所黏貼憑
      證用紙及旅行業代收轉付收據、參加人員名冊、新庄里金
      門觀摩活動通知單等資為論據。惟訊據被告戊○○堅詞否
      認此部分有何背信犯行，辯稱：伊僅為里幹事受民政課長
      及里長指揮監督辦事，並無審查權限，亦不因同案被告丙○○身體不佳而取得審查權限，且法令並未明確規定何人
      有審查權，其相信鄰長所提出之資料，因循舊例未要求提
      出謄本及身分資料核對，固有行政疏失，但並無背信之動
      機及犯意等語。經查：(一)證人陳龔麗珠設籍在嘉義縣朴子
      市文化里，而在上開觀摩活動參加人員名冊上其住址則記
      載為朴子市新庄里一號之九，且未在備註欄註記為自費參
      加等情，固有其戶籍謄本及上開觀摩活動參加人員名冊（
      甲車）各乙份在卷可稽，然證人陳龔麗珠於偵查中結證稱
      ：其報名表係由其夫代為拿去，由何人填寫伊不清楚（見
      九十六年度偵字第二六五四號偵查卷第38頁）等語；參以
      證人即陳龔麗珠之夫陳明聲於偵查中結證稱：伊向第一鄰
      鄰長拿報名表，由鄰長壬○○幫伊填寫（見九十六年度偵
      字第二六五四號偵查卷第38頁）等詞，亦與證人壬○○於
      調查站詢問時之證詞相符（見法務部調查局嘉義縣調查站
      卷第7頁反面、第8頁）。而證人陳龔麗珠參加上開觀摩活
      動報名表，係與其夫陳明聲共用乙張，其中住址欄僅在與
      其夫陳明聲名字下方填載「嘉義縣朴子市新庄里一號之九
      」等情，此有其與證人陳明聲共用之觀摩活動報名表乙紙
      （見法務部調查局嘉義縣調查站卷附活動報名表第14頁）
      附卷可憑，足見證人陳龔麗珠參加上開觀摩活動報名表關
      於住址欄位之填載並非由被告戊○○所代筆，且原本填載
      方式即難認翔實。(二)證人洪寶金設籍在彰化縣永靖鄉，而
      在上開觀摩活動參加人員名冊上其住址則記載為朴子市新
      庄里五鄰五十四號，且未在備註欄註記為自費參加等情，
      固有其戶籍謄本及上開觀摩活動參加人員名冊（丙車）各
      乙份在卷可稽，然證人洪寶金於偵查中結證稱：伊報名表
      由何人填載伊並不清楚，因其夫不能參加而由伊代替其夫
      去（見九十六年度偵字第二六五四號偵查卷第39頁）等語
      ，核與其調查站詢問時之證詞大致相符。而證人洪寶金參
      加上開觀摩活動報名表，係與其婆婆歐章知理共用乙張，
      其中住址欄填載「朴子市新庄里五十四號」等情，此有其
      與案外人歐章知理共用之觀摩活動報名表乙紙（見法務部
      調查局嘉義縣調查站卷附活動報名表第108頁）附卷可憑
      ，是證人洪寶金參加上開觀摩活動報名表關於住址欄位之
      填載原本填載即不翔實，且尚難遽認該報名表係由被告戊○○所代筆。(三)證人吳顏緊設籍在臺北縣蘆洲市，而在上
      開觀摩活動參加人員名冊上其住址則記載為朴子市新庄里
      二鄰二十二號，且未在備註欄註記為自費參加等情，固有
      其戶籍謄本及上開觀摩活動參加人員名冊（丁車）各乙份
      在卷可稽，然證人吳顏緊於偵查中結證稱：其報名表係由
      其大伯吳明男家的人填的（見九十六年度偵字第二六五四
      號偵查卷第41頁）等語。而證人吳顏緊參加上開觀摩活動
      報名表，其住址欄填載「朴子市新庄里二十二號」等情，
      此有其觀摩活動報名表乙紙（見法務部調查局嘉義縣調查
      站卷附活動報名表第31頁）附卷可憑，足見證人吳顏緊參
      加上開觀摩活動報名表關於住址欄位之填載並非由被告戊○○所代筆，且原本填載方式亦難認翔實。(四)證人陳秀錦
      設籍在嘉義縣東石鄉，而在上開觀摩活動參加人員名冊上
      其住址則記載為朴子市新庄里七鄰八十三號，且未在備註
      欄註記為自費參加等情，固有其戶籍謄本及上開觀摩活動
      參加人員名冊（丁車）各乙份在卷可稽，然證人陳秀錦於
      偵查中結證稱：其報名表係由其女婿高賢文幫伊填寫，因
      其女兒設籍當地但沒有空去，所以由伊參加（見九十六年
      度偵字第二六五四號偵查卷第40頁）等語，核與其調查站
      詢問時之證詞相符。而證人陳秀錦參加上開觀摩活動報名
      表，其住址欄填載「新庄里八十三」等情，此有其觀摩活
      動報名表乙紙（見法務部調查局嘉義縣調查站卷附活動報
      名表第42頁）附卷可憑，足見證人陳秀錦參加上開觀摩活
      動報名表關於住址欄位之填載並非由被告戊○○所代筆，
      且原本填載方式亦難認翔實。(五)案外人楊逸萱設籍在嘉義
      縣朴子市新庄里一鄰新庄一號之十三，而在上開觀摩活動
      參加人員名冊上其住址則記載為朴子市新庄里一鄰十之十
      號，且未在備註欄註記為自費參加等情，固有其戶籍謄本
      及上開觀摩活動參加人員名冊（甲車）各乙份在卷可稽，
      然證人即楊逸萱之母黃素慎於偵查中結證稱：楊逸萱之報
      名表係由伊所填寫，伊將楊逸萱之戶籍填載為新庄里一鄰
      十之十號（見九十六年度偵字第二六五四號偵查卷第40頁
      、第41頁）等語。而案外人楊逸萱參加上開觀摩活動報名
      表，係與案外人黃俐菱共用乙張，其中住址欄僅填載一處
      「朴子市新庄里一鄰十之十號」等情，此有其與案外人黃
      俐菱共用之觀摩活動報名表乙紙（見法務部調查局嘉義縣
      調查站卷附活動報名表第 7頁）附卷可憑，足見案外人楊
      逸萱參加上開觀摩活動報名表關於住址欄位之填載並非由
      被告戊○○所代筆，且原本填載方式即屬不實甚明。而按
      背信罪之成立，以處理他人事務之人，有圖自己或第三人
      得不法利益，或圖加損害於本人之意思，而故為違背其任
      務之行為為要件，如僅因處理事務怠於注意，致其事務生
      不良之影響，則為處理事務之過失問題，既非故意為違背
      任務之行為，自不負若何罪責，最高法院二十二年上字第
      三五三七號判例闡釋甚詳。被告戊○○於上開觀摩活動籌
      辦期間係擔任嘉義縣朴子市新庄里里幹事，受配屬里長之
      督導而辦理該里之一切公務，業如上述，然核其職位並非
      經由選舉投票產生，亦不因里長任滿更替而必然隨之異動
      ，是其客觀上並無任何以故意違背審查義務方式，圖得其
      自己或上開民眾不法利益，或故意損害嘉義縣政府之誘因
      。參以證人陳龔麗珠、洪寶金、吳顏緊、陳秀錦及案外人
      楊逸萱之上開觀摩活動報名表關於渠等戶籍地址之記載原
      即不翔實，且均難逕認係由被告戊○○所經手填寫，業詳
      如上述，此與上開證人黃玉芳部分係由被告戊○○親自接
      受報名並指示工作人員造冊登載之情形迥異，縱被告戊○○以里幹事身分收受並彙整上開原即屬填載不實之報名表
      而未予詳加審查，逕交由繕打名冊人員據以造冊，其仍僅
      屬處理事務怠於注意，致其事務生不良影響之程度，該部
      分行為究否為故意為違背任務之行為仍非無疑。是依卷內
      證據以觀，上開部分被告戊○○是否有公訴意旨所指除上
      開經本院論罪科刑部分外之背信犯行，其所為之證明仍未
      達於通常一般之人不致有所懷疑，而確信其為真實之程度
      ，揆諸前開說明，即不得遽為不利被告戊○○之認定。而
      公訴人就此部分亦未能提出其他適合於證明被告戊○○此
      部分犯罪事實之積極證據，以說服本院形成被告戊○○此
      部分有罪之心證，基於無罪推定之原則，被告戊○○此部
      分犯罪尚屬不能證明，惟公訴人認此部分與前開經論罪科
      刑部分，屬單純一罪，爰不另為無罪之諭知，併此敘明。
參、被告丙○○部分：
  一、公訴意旨略以：被告丙○○係嘉義縣朴子市新庄里第十七
      屆里長，其明知嘉義縣區域性垃圾焚化廠營運階段提供回
      饋金，係由嘉義縣政府核撥予朴子市新庄里等五里，程序
      上須備齊回饋金年度使用計畫書，經嘉義縣政府核准後，
      由嘉義縣政府將金額撥交予嘉義縣朴子市公所使用，採實
      支實付之方式使用前述回饋金，其係為嘉義縣政府處理回
      饋金計畫書之人。被告丙○○與同案被告戊○○於九十五
      年五月間利用「九十四年度嘉義縣鹿草垃圾焚化廠回饋金
      」舉辦「金門環境觀摩活動」，活動限制參加成員須設籍
      新庄里，每戶免費以一人為限，戶內人口超過六人，增加
      一人免費，超過十人，增加二人免費，倘係自費方式，每
      人需支付五千五百元，於出團時由旅行社向參加人員收取
      。前述活動由被告丙○○將「新庄里金門觀摩活動通知單
      」責由鄰長派發各戶並收繳，收繳之報名表交由被告丙○○彙整後，由被告丙○○及同案被告戊○○負審查參加人
      員資格之義務。詎被告丙○○及同案被告戊○○共同基於
      為第三人不法利益之犯意聯絡，竟違背上述審查義務，於
      上開活動通知單收取時及九十五年五月十九日出團時，均
      未要求收取參加人員之國民身分證，以供確實審核參加人
      員是否符合上述活動限制，並知悉證人陳龔麗珠、洪寶金
      、吳顏緊、陳秀錦等四人並未設籍在新庄里；案外人楊逸
      萱實際設籍在嘉義縣朴子市新庄里一之十三號，未符合前
      述戶內人口超過六人，增加一人免費之條件，而將住址填
      寫設籍於嘉義縣朴子市新庄里十之十號；證人黃玉芳實際
      設籍在嘉義縣朴子市新庄里七十三號，未符合前述戶內人
      口超過六人，增加一人免費之條件，亦未填寫活動通知單
      ，均應採自費方式參加，被告丙○○違背前述審查義務，
      而令上述六人均以免費方式參加，致嘉義縣政府回饋金經
      費增加支出三萬三千元，足生損害於嘉義縣政府關於前開
      回饋金管理之正確性。因認被告丙○○涉犯刑法第三百四
      十二條第一項背信罪嫌云云。
  二、按犯罪事實應依證據認定之，無證據不得認定犯罪事實；
      又不能證明被告犯罪者，應諭知無罪之判決，刑事訴訟法
      第一百五十四條第二項、第三百零一條第一項分別定有明
      文。又事實之認定，應憑證據，如未能發現相當證據，或
      證據不足以證明，自不能以推測或擬制之方法，為裁判基
      礎；且認定犯罪事實所憑之證據，雖不以直接證據為限，
      間接證據亦包括在內，然而無論直接證據或間接證據，其
      為訴訟上之證明，須於通常一般之人均不致有所懷疑，而
      得確信其為真實之程度者，始得據為有罪之認定，倘其證
      明尚未達到此一程度，而有合理之懷疑存在而無從使事實
      審法院得有罪之確信時，即應由法院為諭知被告無罪之判
      決，此觀最高法院四十年臺上字第八六號判例、七十六年
      臺上字第四九八六號判例闡釋甚明。
  三、公訴人認被告丙○○涉有上開罪嫌，無非係以被告丙○○
      偵查中之供述、同案被告戊○○於偵查中之供述、證人陳
      龔麗珠、吳顏緊、洪寶金、陳秀錦、黃玉芳、黃素慎、陳
      明聲、己○○、壬○○、盧春霖、丁○○、郭展宏、甲○○偵查中之證詞、嘉義縣區域性垃圾焚化廠營運階段提供
      回饋金自治條例、嘉義縣朴子市新庄里辦公處函、嘉義縣
      朴子市公所函、新庄里金門觀摩活動通知單、證人陳龔麗
      珠、吳顏緊、洪寶金、陳秀錦、黃玉芳、案外人楊逸萱等
      人之戶籍謄本、嘉義縣朴子市公所黏貼憑證用紙及旅行業
      代收轉付收據、參加人員名冊、新庄里金門觀摩活動通知
      單等資為論據。惟訊據被告丙○○堅詞否認有何背信犯行
      ，辯稱：伊於籌辦上開觀摩活動階段，於九十五年五月十
      一日就診，同年五月十二日住院至同年月十九日下午始出
      院，而該觀摩活動為九十五年五月十九日至同年月二十一
      日舉行，其因小腦萎縮退化症而身體狀況不佳且四處就醫
      ，並未實際處理上開觀摩活動之報名及報名表審查工作，
      伊並無背信之故意等語。經查：
    (一)被告丙○○曾擔任嘉義縣朴子市第十七屆新庄里里長，其
      任期自九十一年八月一日至九十五年八月一日止等情，固
      為被告丙○○於偵查中所供承明確（見九十六年度偵字第
      二六五四號偵查卷第32頁），復有嘉義縣朴子市公所朴市
      政字第0970010471號函（見本院卷第 103頁）乙份在卷可
      稽。而嘉義縣朴子市新庄里於九十五年五月間利用「九十
      四年度嘉義縣鹿草垃圾焚化廠回饋金」所舉辦之「金門環
      境觀摩活動」，其報名期間為九十五年五月四日至同年月
      九日，其活動期間為九十五年五月十九日至同年月二十一
      日等情，此觀卷附新庄里金門觀摩活動通知單（見法務部
      調查局嘉義縣調查站卷附活動通知單）即明。然被告丙○○九十三年間已於柳營奇美醫院經診斷罹有脊髓小腦退化
      症，並於九十五年五月十二日至同年月十九日在財團法人
      長庚紀念醫院嘉義分院住院治療，且其住院前已有步態不
      穩之情況，此有財團法人長庚紀念醫院嘉義分院九十六年
      十月九日（96）長庚院嘉字第 01049號函乙份（見本院卷
      第41頁）附卷可稽；此外，被告丙○○自九十三年四月三
      十日起即因小腦萎縮退化症而領有全民健康保險之重大傷
      病免自行部分負擔證明卡等情，此有該證明卡影本乙份（
      見本院卷第32頁）附卷可佐。而小腦萎縮退化症會對身體
      運動機能造成影響，並致不良於行及口齒不清等情，亦有
      行政院衛生署朴子醫院九十七年二月五日朴醫歷字第0970
      000549號函乙份（見本院卷第59頁）在卷可憑，堪認被告
      丙○○自九十三年四月間即因經醫師診斷確定罹有小腦萎
      縮退化症，且由其自九十五年五月十二日起至同年月十九
      日止均因上開疾病住院治療以觀，更徵其於上開金門觀摩
      活動報名階段至活動出發前，其身體健康狀況確因疾病已
      陷於不佳無訛。是被告丙○○辯稱：伊於活動籌辦期間因
      小腦萎縮退化症而身體狀況不佳且四處就醫等詞，並非無
      據。
    (二)按刑法第三百四十二條之背信罪，以有取得不法利益或損
      害本人利益之意圖為必要，若無此意圖，即屬缺乏意思要
      件，縱有違背任務之行為，並致生損害於本人之財產或其
      他利益，亦難律以本條之罪，最高法院三十年上字第一二
      一０號判例可資參照。而被告丙○○就上開金門環境觀摩
      活動報名之實際情形於偵查中供稱：要參加該活動的人報
      名表填完要收集到里長辦公室，再由其拿給里幹事戊○○
      ，而當時該活動所收來的報名表均交給其太太，因為其生
      病沒有辦法看，全部交完後就拿給里幹事戊○○（見九十
      六年度偵字第二六五四號偵查卷第33頁）等語，核與同案
      被告戊○○於本院審理時所供稱：活動報名表原應交給里
      長，而此次係由被告丙○○之太太交給伊（見本院卷第31
      0頁、第311頁）等詞相符。參以證人即新庄里第七鄰鄰長
      辛○○於本院審理時結證稱：伊於報名截止日前將報名表
      交至被告丙○○家，當時僅有一名小男孩在家，伊便把報
      名表放在桌上；當時被告丙○○人不舒服，伊送報名表時
      ，他人都不在（見本院卷第254頁、第259頁）等語；而證
      人即新庄里第五鄰鄰長庚○○○於本院審理時亦具結證稱
      ：「（問：你把報名表交給何人？）那時候里長都去醫院
      ，我就把報名表放在他家的桌上。…（問：你把名冊交給
      到里長家時，因為里長去住院，所以沒人在家，是不是？
      ）是。（問：你如何知道被告丙○○去住院？）因為住在
      同莊，別人都這樣說。我去里長家，里長不在家，我回去
      後別人說里長去住院。」（見本院卷第283頁、第284頁）
      等詞。佐以證人即新庄里第一鄰鄰長壬○○及證人即新庄
      里第四鄰鄰長黃河清於本院審理時亦均具結證稱：渠等繳
      交活動報名表時均非交給被告丙○○本人（見本院卷第23
      6頁、第244頁）等語；再對照證人即被告丙○○之妻乙○○○於本院審理時結證稱：「（問：九十五年別人報名『
      金門環境觀摩活動』截止前，被告丙○○的身體狀況有無
      比較好？）沒有，反而更不好。（問：照剛剛那些鄰長所
      述，他們有把報名表拿給被告丙○○家，那些報名表何人
      處理？）那幾日，被告丙○○身體狀況不好，一直跑醫院
      ，因為沒有病床所以就把他從醫院載回來。我回家後，是
      我孫子說有些紙一疊一疊，我把它收一收，叫被告戊○○
      過來拿，被告戊○○說要我把被告丙○○身體顧好，其餘
      的事情他要處理。（問：這些報名表，你有無拿給被告丙○○看過？）沒有。」（見本院卷第 261頁），均足見被
      告丙○○當時確已未實際經手上開活動報名表之彙整、造
      冊及審核事宜無誤。從而，被告丙○○辯稱：伊未實際處
      理上開觀摩活動之報名及報名表審查工作等詞，並非子虛
      。準此，被告丙○○於九十五年五月上開觀摩活動籌辦期
      間，固仍擔任新庄里里長一職，然其因罹有上開疾病已未
      實際參與該觀摩活動之報名階段工作甚明。被告丙○○明
      知其己身罹病無力從公，致怠於履行里長之職務，卻仍未
      主動申請解職之作法固屬可議，然仍難據此即推認其主觀
      上即有取得不法利益或損害本人利益之意圖，揆諸上開說
      明，即與背信罪之構成要件有間，而難以上開罪名相繩。
四、綜觀前情，公訴人所舉上開證據，無論分別以觀或綜合評價
    ，均僅足以證明確有上開參與觀摩活動者並未符合活動辦法
    所定免費參加資格之事實，至被告丙○○是否確有取得不法
    利益或損害本人利益之意圖等節之證明，則顯然未達通常一
    般人均不致有所懷疑，而得確信其為真實之程度，是本院即
    無由形成被告丙○○有罪之確信。此外，公訴人復未提出其
    他適合於證明被告丙○○犯罪事實之積極證據，並說明其證
    據方法與待證事實之關係，以說服本院形成被告丙○○有罪
    之心證，而被告丙○○亦堅稱並無上開犯行等語，基於無罪
    推定之原則，被告丙○○上開犯罪即屬不能證明，揆諸上揭
    說明，自應諭知無罪之判決。
據上論斷，依刑事訴訟法第二百九十九條第一項前段、第三百條
、第三百零一條第一項，貪污治罪條例第二條、第六條第一項第
四款、第十二條、第十七條、第十九條、刑法第二條第一項前段
、第十一條前段、第二百十三條、第二百十六條、第五十五條（
修正前）、第五十九條、第三十七條第二項（修正前）、第七十
四條第一項第一款、第二項第四款，中華民國九十六年罪犯減刑
條例第二條第一項第三款、第三條第一項第一款但書、第七條、
第十四條，判決如主文。
本案經檢察官陳則銘到庭執行職務。
中    華    民    國    98    年    3     月    19    日
                刑事第五庭  審判長法  官  蔡廷宜
                                  法  官  啟夫
                                  法  官  曾宏揚
以上正本證明與原本無異。
如不服本判決應於收受判決後10日內向本院提出上訴書狀，並應
敘述具體理由；其未敘述上訴理由者，應於上訴期間屆滿後20日
內向本院補提理由書（均須按他造當事人之人數附繕本）「切勿
逕送上級法院」。
中    華    民    國    98    年    3     月    19    日
                                  書記官  陳慶昀
附錄論罪科刑法條全文：
貪污治罪條例第6條第1項
有下列行為之一者，處 5 年以上有期徒刑，得併科新臺幣 3 千
萬元以下罰金：
一  意圖得利，抑留不發職務上應發之財物者。
二  募集款項或徵用土地、財物，從中舞弊者。
三  竊取或侵占職務上持有之非公用私有器材、財物者。
四  對於主管或監督之事務，明知違背法令，直接或間接圖自己
    或其他私人不法利益，因而獲得利益者。
五  對於非主管或監督之事務，明知違背法令，利用職權機會或
    身分圖自己或其他私人不法利益，因而獲得利益者。


司法院資訊處製作；財團法人民間司法改革基金會備份。
